【裁判字號】    90,易,2356
【裁判日期】    901031
【裁判案由】    偽造文書
【裁判全文】
臺灣高雄地方法院刑事判決                          九十年度易字第二三五六號
    公  訴  人  臺灣高雄地方法院檢察署檢察官
    被      告  丁○○
    選任辯護人  吳賢明
                王進勝
                許乃丹
右列被告因偽造文書案件，經檢察官提起公訴（九十年度偵字第八四五二號），本院
判決如左：
    主  文
丁○○無罪。
    理  由
一、公訴意旨略以：被告丁○○係位於高雄市○○區○○路八十號「大仁商業大樓」
    之住戶，明知該大樓並無設立管理委員會，竟偽造管理委員會之印章，而以該大
    樓管理委員會之名義，於民國八十九年間，先後與台灣大哥大股份有限公司、遠
    傳電信股份有限公司簽訂在該大樓屋頂設置行動電話基地台之契約，足生損害該
    大樓之全體住戶，因認被告涉有刑法第二百十七條之偽造印章罪嫌。
二、按犯罪事實應依證據認定之，無證據不得推定其犯罪事實。又不能證明被告犯罪
    者，應諭知無罪之判決，刑事訴訟法第一百五十四條、第三百零一條第一項分別
    定有明文。又事實之認定，應憑證據，如未能發現相當證據，或證據不足以證明
    ，自不能以推測或擬制之方法，為裁判基礎。且認定犯罪事實所憑之證據，雖不
    以直接證據為限，間接證據亦包括在內，然而無論直接證據或間接證據，其為訴
    訟上之證明，須於通常一般之人均不致有所懷疑，而得確信其為真實之程度者，
    始得據為有罪之認定，倘其證明尚未達到此一程度，而有合理之懷疑存在而無從
    使事實審法院得有罪之確信時，即應由法院為諭知被告無罪之判決（最高法院四
    十年台上字第八六號、七十六年台上字第四九八六號判例參照）。另告訴人之告
    訴，係以使被告受刑事訴追為目的，是其陳述是否與事實相符，仍應調查其他證
    據以資審認。又被害人之陳述如無瑕疪，且就其他方面調查又與事實相符，固足
    採為科刑之基礎，倘其陳述尚有瑕疪，則在未究明前，遽採為論罪科刑之根據，
    即難認為適法（最高法院四十年台上字第八六號、七十六年台上字第四九八六號
    、五十二年台上字第一三○○號、六十一年台上字第三○九九號分別著有判例可
    資參照）。
三、本件公訴人認被告涉有前揭犯行，無非係以告訴人之指訴及被告自承於八十五年
    間起從未開過大樓管理委員會，亦無設立規約或會議紀錄為其主要論據。訊據被
    告丁○○固不否認有以大仁商業大樓管理委員會名義與前開二家電信公司簽約並
    蓋用該大樓管理委員會印章之事實不諱，惟堅決否認有何偽造文書犯行，辯稱：
    之前是因土地與建商合蓋而分配到大樓中之房子，大樓己有二十五年房齡，在八
    十年間住於該處，當時三到五樓是營業戶，所以由營業戶輪流在管理，在八十五
    年間由伊接手管理，接手時有找當時之住戶來開會，亦有收到載有管理委員會名
    稱之電費單，該大樓管理委員會之印章，係在住戶委託伊管理後，由原負責管理
    之四樓經營茶藝館之蔡姓住戶所交付，不是伊所偽造，在與二家電信公司簽約時
    ，有徵得持分超過半數之住戶劉耀輝、劉耀明同意，因告訴人未住於大樓內，而
    無法連絡等語。經查，（一）大仁商業大樓在被告丁○○於八十五年間接手管理
    該大樓公共事務之前，即已設有大樓管理委員會，並刻有本件系爭之大仁商業大
    樓管理委員會印章使用等節，業經證人劉頂振於本院審理時證述：「我與建商一
    起合蓋該大樓，我有百分七十的所有權，我沒有住在那邊，但在十多年前就有管
    理委員會，當時有很多承租戶，當時就由二、四、五樓的承租戶在管理，當時我
    就曾見過丁○○庭呈的管理委員會的印章，我知道二樓是新東陽的倉庫、三樓是
    賣茶葉的、四樓是經營類似卡拉ｏｋ之類的，後來景氣不好，承租人都不租了，
    只剩下幾戶住戶在住，就由丁○○接手，可能是當時就將管委會的印章交給丁○○，因為該大樓很多空戶，我聽黃麗茹說公司要架設基地台，我向黃麗茹說就全
    權交由丁○○來處理大樓的管理及收益的問題，高雄七一一水災，大樓地下室電
    梯受損，修理費用也是丁○○在處理，平時電梯等設備的維修管理也都是由丁○○在負責，庭上的告訴人我未曾見過」等語，及證人劉聖舟、黃麗茹於偵查中證
    陳在被告丁○○接手之前即有管理委員會，由住戶輪流擔任等情明確，此外該商
    業大樓亦曾於七十九年六月二日申辦將用電戶名變更為大仁商業大樓管理委員會
    名義迄今乙節，有台灣電力股份有限公司高雄區營業處九十年八月二十二日高區
    業營字第九００八０二五三號函一份，及繳納電費收據通知聯三紙附卷可資參佐
    ；而系爭之大仁商業大樓管理委員會印章並經本院當庭勘驗該印章外觀老舊且已
    使用多年無訛在卷，是認被告前開所辯尚非無據，應可採信。（二）告訴人甲○○等人雖指陳未有管理委員會及未曾開過會等語，惟參酌告訴人甲○○、乙○○
    及戊○○等人於本院審理時均自陳自購得該大樓房屋後即行出租，該大樓所有費
    用均由承租人負擔，未曾居住過亦未付過管理費等語觀之，渠等既未曾居住過該
    大樓，則對該大樓究竟有無管理委員會及刻用該大樓印章等情當無所知悉，是要
    難僅以告訴人甲○○等片面之指述遽而為不利被告之認定；況告訴人丙○○亦不
    否認有多次繳納管理費予被告，及自陳在被告未接手前都交由樓下營業戶負責等
    語在卷，而再與證人謝進財證述：「我在該大樓八樓之五的公司上班，自八十三
    年間就在該處工作上下班，在八十九年間才沒有在該處上下班，在八十五年之前
    所有費用都是由公司小姐負責在繳，我不知道當時是否有管委會，在八十五年之
    後費用都由我繳給丁○○，在八十五年知道由丁○○負責之後，我、丁○○、劉
    聖舟曾私下協議，丁○○表示他不要再負責這棟大樓的事情，因該大樓很多都是
    空屋沒有人住，後來我們還是請丁○○繼續做下去，大樓電梯每個月都有請人來
    保養，在丁○○接手後有開過三次會，其中一次丙○○也有參加，會議由丁○○
    主持，在會議時曾經有提過說請丁○○動腦筋看看是否可以增加收入，比如說出
    租廣告看版，這樣就可以減少我們的支出。我知道在大樓四樓或五樓有經營茶藝
    館，但不知道負責人是誰。我未曾見過在庭上的告訴人在大樓出入」，及證人劉
    聖舟證陳：「八樓之一、之三是四川同鄉會地址，我是同鄉會總幹事，我自八十
    四年三、四月就開在該處上班至今。印象中八十四年以前管理費用是五百元，後
    來又調整為一千元，我不知道是繳給誰，八十五年之前的收據應該還留著，看收
    據就知道費用是誰收的，下次開庭再帶過來。在八十五年間在丁○○接手後在我
    們同鄉會裡時有開了三次會，因為樓下茶藝館已關閉了，而且當時有很多空戶，
    所以在會議後決定管理費為二千五百元，開會當時謝進財也在場，其中一次丙○○也曾到場，由丁○○主持會議，在會議時曾經有提過說請丁○○動腦筋看看是
    否可以增加收入，比如說出租廣告看版」等情互核觀之，及佐以卷附之九十年三
    月二十六日會議出席委託書二紙、該大樓屋頂設置行動電話基地台之意願調查統
    計表一紙等節，益徵該大樓之管理委員會尚屬存在甚明；又公寓大廈管理條例並
    未規定以向主管機關報備為管理委員會之生效要件，此觀之該條例自明，是亦難
以該大樓管理委員會未為報備，即據以推論未有該管理委員會存在，並進而認被
    告所持有之該管理委員會印章係被告所偽造，而逕以該罪相繩要屬當然，此外復
    查無其他證據足資證明被告有何公訴人所指之犯行，揆諸首揭說明，既不能證明
    被告犯罪，依法應予諭知無罪之判決。
據上論斷，應依刑事訴訟法第三百零一條第一項，判決如主文。
中      華      民      國     九十     年      十      月    三十一    日
                                  臺灣高雄地方法院刑事第三庭
                                      法    官  柯彩燕
右正本證明與原本無異。
如不服本判決，應於判決送達後十日內，向本院提出上訴狀。
                                書記官    楊真芬
中    華    民    國      九十      年      十一      月      二      日


司法院資訊處製作；財團法人民間司法改革基金會備份。
